【裁判字號】    91,上易,1009
【裁判日期】    920107
【裁判案由】    返還買賣價金
【裁判全文】
台灣高等法院民事判決  九十一年度上易字第一○○九號
      上  訴  人    甲○○
                    乙○○
                    丙○○
      訴訟代理人    林威如
      被上訴人      國泰建設股份有限公司
      法定代理人    劉秋德
右當事人間，因返還買賣價金事件，上訴人對於中華民國九十一年八月二十九日臺灣
臺北地方法院九十一年度訴字第四八六號第一審判決，提起上訴，本院判決如左：
    主      文
上訴駁回。
第二審訴訟費用由上訴人等負擔。
    事實及理由
一、上訴人甲○○未於言詞辯論期日到場，核無民事訴訟法第三百八十六條所列各款
    情形之一，爰依被上訴人聲請，由其一造辯論而為判決，合先敘明。
二、上訴人起訴主張：被上訴人於八十四年四月二十五日、五月十八日、八十五年七
    月十八日將其於新竹市○○段三一六地號之土地上所興建國泰荷蘭村Ｃ３３－10
    －1、Ｃ３３－12－1、Ｃ３４－03－5房屋及基地，依序分別出售予上訴人甲○
    ○、乙○○、丙○○，而與上訴人等分別簽訂不動產買賣契約書，上訴人等已依
    約給付房地總價款，被上訴人亦已依約將房、地交付上訴人等占有、使用，惟房
    屋所有權移轉登記予上訴人者，與契約所約定之面積不符且不足，依契約第四條
    第四項之約定，應退還不足坪數之價款。為此，求為命被上訴人應給付上訴人甲
    ○○新臺幣 (下同) 十六萬六千零九十五元、乙○○十六萬四千七百一十元、丙
    ○○十六萬八千五百八十九元本息之判決。原法院為其等敗訴判決，聲明上訴仍
    為如上之聲明。
三、被上訴人則以：上訴人等分別於前揭時日向被上訴人預購前揭房地，而與被上訴
    人簽訂不動產買賣契約書，被上訴人已於八十七年十一月一日、十五日、十四日
    依約將上訴人等所預購之房地 (包含共同使用之公共設施建物) 分別交付占有、
    使用，並已為所有權移轉登記，惟由於被上訴人於同一地號上所興建國泰荷蘭村
    尚有Ｃ４３、Ｃ４４等多棟房屋，於為房屋建物所有權之第一次總登記時，因計
    算錯誤，將共同使用部分建號為四○八二之建物，登記予Ｃ４３、Ｃ４４棟房屋
    之應有部分為萬分之十三或萬分之十二，登記予上訴人等應有部分為萬分之十，
    減少萬分之一為○．八五坪，致上訴人等之房屋建物登記總面積與契約約定面積
    ，依序減少一．二六坪、一．二六坪及一．二七坪；惟被上訴人所交付之房屋主
    建物、陽台、花台等面積所登記者均較約定者為多；雖共同使用部分建物之應有
    部分減少萬分之一，惟非不可補正，經被上訴人於九十年十月三日、二十四日分
    別通知上訴人等配合辦理移轉登記以為給付，所需費用均由被上訴人負擔，未為
    上訴人等所接受，自無契約第四條第四項約定之適用等語，資為抗辯。對於上訴
    人等之上訴，聲明駁回其等之上訴。
四、上訴人主張被上訴人於八十四年四月二十五日、五月十八日、八十五年七月十八
    日將其於新竹市○○段三一六地號之土地上所興建國泰荷蘭村Ｃ３３－10－1、
    Ｃ３３－12－1、Ｃ３４－03－5房屋及基地，依序分別出售予上訴人甲○○、乙
    ○○、丙○○，而與上訴人等分別簽訂不動產買賣契約書，上訴人等已依約給付
    房地總價款，被上訴人亦已依約將房、地交付上訴人等占有、使用，惟房屋所有
    權移轉登記予上訴人者，與契約所約定之面積不符且不足之事實，為被上訴人所
    不爭執，且有不動產買賣契約書、及土地、建物登記謄本在卷為憑；上訴人等主
    張之上開事實，應堪信為真實。
五、本院查上訴人等與被上訴人所簽訂不動產買賣契約書，約定面積主建物均為二九
    ．九二坪、附屬建物  (包含陽台、花台)依序為四．二九坪、四．二九坪、四．
    三五坪，公共面積  (包含活動中心、公共梯間)均為一一．二三坪，合計依序為
    四五．四四坪、四五．四四坪、四五．五坪，而為所有權移轉之登記面積，主建
    物均為三○．○六坪  (合九九．三七平方公尺)、附屬建物依序為四．八五七坪
    (合一六．一五平方公尺)、四．八五七坪、四．九三四坪 (合二一．二四四平方
    公尺) 、公共面積均為九．二四坪，合計依序為四五．四四坪、四五．四四坪、
    四五．五坪等事實，為兩造所不爭執，且有不動產買賣契約書、及土地、建物登
    記謄本在卷為憑。
六、按：解釋意思表示，應探求當事人之真意，不得拘泥於所用之辭句，民法第九十
    八條定有明文。本件兩造所簽訂之不動產買賣契約書第四條第四項固有「地政機
    關登記之建物總面積  (如因法令變更致無法登記部份之面積亦包含在內)與本約
    所載建物總面積有所增減而其增減未達百分之壹時，雙方同意互不補退價款，若
    增減超過百分之壹時，應就其超出或不足之部分，依本約房地買賣平均單價無息
    互為補退。」之約定，惟查上開「地政機關登記之總面積與本約所載建物總面積
    有所增減」等約定，係鑑於上訴人於買受  (即預購)系爭房屋之時，房屋尚未興
    建完成，預購之面積與興建完成後實際得登記面積難免有所出入，為弭紛爭，而
    為上開約定，是上開約定，應僅限於預售屋興建完成後實際得登記面積與買賣契
    約約定面積有所出入、又無法補登記且達百分之一以上時，始有適用，應不包括
    因計算錯誤而非無法補登記之情形，合先敘明。
七、經查被上訴人另有預售訴外人謝妙瑛、陳治誠前揭荷蘭村Ｃ３３、Ｃ３４棟住戶
    （門牌分別為新竹市○○路一七五巷十一號四樓之一、同巷號五樓之五），於被
    上訴人公司通知其辦理補登記手續後，與被上訴人公司合意就被上訴人公司所有
    建號三四一六、三四一七號之主建物（編號為荷蘭村Ｃ４３－11、－12）共同使
    用部分即第四○八二建號權利範圍各萬分之一，由被上訴人公司負擔所生費用，
    辦理所有權移轉登記，並已於九十年十二月六日完成上開所有權移轉登記，此有
    建築改良物買賣所有權移轉契約書、契稅繳款書及建物所有權狀可稽，足徵系爭
    Ｃ３３、Ｃ３４棟建物共同使用部分即第四○八二號建號，應登記為萬分之十一
    ，錯誤登記為萬分之十，非不得補為登記，更非無法登記，被上訴人抗辯為誤算
    所致，應屬可採。
八、被上訴人所委託為本件建物所有權移轉登記之代書即證人蘇永平於九十一年六月
    二十四日原法院為言詞辯論期日到場結證稱：「樓梯間是由樓層住戶持分，剩下
    的公設是由Ｃ區住戶持分，送到地政時，地政事務所認為樓梯及公設須由Ｃ區全
    部住戶持分。」、「因為Ｃ三三、Ｃ三四重複調整，以致Ｃ四三、Ｃ四四沒有扣
    掉。」、「公設有八千六百多坪，以致有０．八六坪的誤差，是我們作業上的疏
    失。」、「原告二十三戶，扣掉公設部分，室內面積及樓梯間都比當初的契約訂
    立面積還要多，因為當初微調的結果才會導致公設部分加上室內面積、樓梯間比
    契約還少。」、「要Ｃ三三、三四同意移轉才能辦理。」、「實測也是大於銷售
    總坪數，所以我們分配上也是夠的。」、「實測部分面積大於銷售面積」、「原
    告張美鈴經過我們協調後去年就移轉。」等語 (原審卷第二二二頁至第二二五頁
    )，由上證言，Ｃ３３、Ｃ３４建物之公共設施 (即公共面積)部份因重複調整，
    致發生應有部份有○．八六坪之誤差。Ｃ３３、Ｃ３４建物除公共面積外，其餘
    包括室內登記面積即主建物、附屬建物等，均大於契約所約定之面積，且由證人
    之證述，益證上訴人等所買受前揭房屋之公共面積登記不足部分，得以於上訴人
    同意受讓荷蘭村Ｃ區同一公共設施之建號四○八二建物應有部分之方式，予以補
    行移轉登記。
九、按：債務人非依債務本旨實行提出給付者，不生提出之效力。但債權人預示拒絕
    受領之意思或給付兼需債權人之行為者，債務人得以準備給付之事情，通知債權
    人，以代提出。民法第二百三十五條定有明文。所謂給付之準備，指債務人得隨
    時應債權人之請求，或得其協力，履行債務之狀態，惟不必須即時得為履行之程
    度，債務人苟於相當期間內得為給付者，即足當之。又將準備給付之事情通知債
    權人，此項通知，不拘形式，以口頭或書面為之，均無不可。本件被上訴人為補
    行登記之給付，兼需上訴人等之同意為所有權移轉登記、及配合為相關行為，已
    如前所述，被上訴人曾於九十年十月三日以：本公司處理原則如后：「(1)補予坪
    數：對於不足之公設坪數部分，本公司將不足之公設持分補予  貴住戶。(2)辦理
    時間：自即日起至九十年十月二十日止，每日上午十時至下午四時，於荷蘭村內
    接待中心辦理，逾期恕不辦理。(3)有關補予坪數及其他相關之細節，請逕與荷蘭
    村內接待中心蘇代書聯絡，或電洽：(00)000－0000或0000000
    000」之信函通知上訴人等，及於同年十月二十四日再以：「上開公共設施已
    全部依約交付全體住戶使用，是上開房屋登記之公共設施面積減少○．八五五坪
    ，純屬計算錯誤，得以向地政機關申請更正，而予以補正，．．．通知甲○○於
    九十年十月三十一日前每日上午十時起至下午五時止於荷蘭村Ｂ區國泰建設接待
    中心（地址：新竹市○○路一七五巷二號）辦理相關手續。」之存證信函通知上
    訴人等，足證被上訴人自九十年十月三日通知上訴人等，即處於得隨時應上訴人
    之請求，或得其協力，履行債務之狀態。
十、承前所述，上訴人等所買受前揭房屋建物登記謄本，登記之主建物、附屬建物、
    等，均較契約所約定之坪數為大，僅有關公共面積約定之面積為一一．二三坪，
    而登記謄本上登記之面積為九．二四坪。惟依前所述，上訴人等於協同被上訴人
    為補行登記後，尚得補登記○．八五五坪，公共面積增為一○．○九五坪之事實
    ，為上訴人等所不爭執。從而，上訴人等所買受前揭房屋，被上訴人所交付、得
    登記之面積，依序為四五．○三五坪、四五．○三五坪、及四五．○八五坪，與
    契約所約定依序為四五．四四坪、四五．四四坪及四五．五坪，減少百分之○．
    八九、或百分之○．九一。
十一綜上所述，本件被上訴人所交付不足之面積，係公共面積部分，對於其使用該公
    共設施之權能並未受到影響，而涉及上訴人等所著重之專有部分如主建物及附屬
    建物部分之面積，均逾越契約所約定之面積，於總面積之誤差值又未及百分之一
    ，依不動產買賣契約第四條第四項之約定，互不補退價款。上訴人等請求被上訴
    人退還各如其等聲明所示之金額，於法尚非有據，應不予准許。所為假執行之聲
    請，即失所附麗，應併予駁回。原法院為其等敗訴判決，核無違誤，上訴意旨仍
    持陳詞指摘原法院之判決不當，求予廢棄，非有理由，應予駁回。
據上論結，本件上訴為無理由，爰判決如主文。
中      華      民      國    九十二    年     一      月       七      日
                              民事第十二庭
                                  審判長法  官  林  丁  寶
                                        法  官  林  恩  山
                                        法  官  陳  博  享
右正本係照原本作成。
不得上訴。
中      華      民      國    九 十二   年      一      月      九      日
                                        書記官  鄭  靜  如


司法院資訊處製作；財團法人民間司法改革基金會備份。
